【裁判字號】    95,訴,112
【裁判日期】    970626
【裁判案由】    傷害致死
【裁判全文】
臺灣新竹地方法院刑事判決               95年度訴字第112號
公  訴  人  臺灣新竹地方法院檢察署檢察官
被      告  乙○○
                      號
選任辯護人  羅秉成律師
上列被告因傷害致死案件，經檢察官提起公訴（九十四年度偵字
第六六八二號），本院判決如下：
    主  文
乙○○犯傷害罪，處有期徒刑陸月，如易科罰金，以銀元佰元
即新臺幣玖佰元折算壹日，減為有期徒刑月，如易科罰金，以
銀元佰元即新臺幣玖佰元折算壹日。
    事  實
一、緣乙○○（綽號「老芋仔」，台語發音）之友人張上海於民
    國九十三年四月五日上午十一時許，至乙○○位於新竹縣湖
    口鄉東興村和興二十九號住處與乙○○泡茶，席間聊及二人
    皆認識之東興村村長張金木，張上海自認與張金木熟識遂自
    告奮勇撥打多通電話欲邀張金木前來泡茶，然遭張金木拒絕
    ，詎張上海於電話中張金木詢問來電者是否「老芋仔」時竟
    默不作聲，又因故與張金木一言不合而在電話中以髒話辱罵
    張金木，致張金木誤認為係乙○○去電挑釁而心生不滿，張
    金木乃於當天下午五時許，偕同范綱成（綽號「阿弟仔」，
    台語發音）、李文斌（綽號「小斌」、「阿斌」）等男子至
    乙○○前開住處，共同毆打乙○○，致乙○○受有頭部外傷
    併下嘴唇局部撕裂傷、左胸部挫傷等傷害（張金木、李文斌
    所涉傷害部分經乙○○撤回告訴，由檢察官另為不起訴處分
    ）。嗣乙○○於九十三年五月八日電邀張金木造訪欲解怨隙
    但未獲張金木賞光，雙方亦生不快，乙○○乃再於翌日即九
    十三年五月九日母親節下午四時許，前往該村巡守隊副隊長
    丙○○位於新竹縣湖口鄉東興村十六鄰東興四十七號之住處
    ，欲找正在該址飲酒之張金木理論，惟未被張金木理會，嗣
    乙○○之兄長甲○○及友人戊○○得知後立即追至該處欲將
    乙○○勸回，但乙○○不聽勸，甲○○忖及乙○○之前已遭
    張金木帶人毆打成傷，擔心乙○○此次又會遭毆打，乃以右
    手用力敲乙○○肩膀一下並大聲斥責：「傻孩子，你來這裡
    亂什麼，回去啦」，乙○○只得悻悻然離開該處，之後張金
    木亦因掃興而離開江鵬祥住處。詎江鵬祥因當天一大早即與
    范綱成、李文斌等友人上山抓山豬回住處宰殺，並於當天下
    午邀請數十名友人前來飲酒、烤肉，於酒酣耳熱之際，遭乙
    ○○前來鬧場導致張金木中途離席，江鵬祥心生不滿，乃邀
    集范綱成、李文斌、吳聖元、邱創業及數名不詳姓名成年男
    子欲至乙○○住處尋釁，遂由江鵬祥駕駛放置有殺豬刀、棍
    棒、鐵器等兇器之藍色貨車搭載范綱成、李文斌、不詳姓名
    成年男子，吳聖元駕車搭載邱創業，兩車於當天下午五時三
    十分許一前一後抵達乙○○住處，另一方面，乙○○、甲○
    ○、戊○○返回乙○○住處後，乙○○、甲○○、乙○○之
    妻張清香、甲○○之妻林雲連、戊○○等人即在乙○○住處
    門口鐵皮屋內圍坐泡茶，乙○○因稍早遭甲○○敲肩斥責，
    乃坐立難安，時而坐著，時而走來走去，適江鵬祥等一行人
    二輛車抵達其住處前小徑時，乙○○見狀原以為是朋友來訪
    不以為意，待江鵬祥一行人下車，經張清香驚呼：「糟糕，
    他們又來了」，乙○○因之前已遭同一批人毆打，此次對方
    又侵門踏戶來勢洶洶，乙○○驚覺事態嚴重為防衛己身乃立
    即至屋內拿取一支三角形小尖刀，並將小尖刀握在左手反背
    在身後腰際，而江鵬祥一行人下車後隨即自貨車上拿取刀棍
    鐵器，由江鵬祥帶頭叫囂：「老芋仔，衝啥消！（台語音）
    」，其餘之人則有人高喊：「打給他死，抓來割肉！」，江
    鵬祥即率領范綱成等人持刀棍鐵器衝進鐵皮屋，戊○○、甲
    ○○見狀，即分頭由戊○○攔阻乙○○未果，甲○○則上前
    向對方表明其為乙○○之兄要對方有事好好講不要打架，惟
    江鵬祥等人並不接受，反由李文斌、邱創業毆打甲○○（李
    文斌、邱創業傷害甲○○部分，經甲○○撤回告訴，由檢察
    官另為不起訴處分），戊○○轉頭見甲○○遭毆打乃與張清
    香、林雲連跑至屋內廚房打電話報警，而江鵬祥一行人則分
    成二群，分別攻擊乙○○、甲○○，甲○○遭以不明鐵器攻
    擊臉部、持刀刺傷右手、以不明物體砸頭而受有頭部外傷、
    左臉部擦挫傷、左胸部挫傷、右手裂傷三公分等傷害，乙○
    ○則遭江鵬祥等人持刀棍、鐵器包圍，乙○○對此不法之侵
    害，遂出於防衛自己之生命、身體之意思，而基於傷害之犯
    意持小尖刀朝對方亂揮亂刺，過程中刺傷江鵬祥、邱創業、
    吳聖元、范綱成（傷害江鵬祥、邱創業、吳聖元部分，經江
    鵬祥、邱創業、吳聖元撤回告訴，由檢察官另為不起訴處分
    ），乙○○續與持不明刀刃之范綱成互刺，並在搶下范綱成
    之刀子後繼續持刀亂揮亂刺以為防衛，惟逾越防衛之必要程
    度造成范綱成右胸部、腹部下緣右側、右大腿正面下緣、右
    大腿背面下緣銳器傷、左手虎口處疑似防禦刀傷、右手肘背
    面鈍器傷等傷害後昏迷倒地，而乙○○亦因遭對方持刀棍攻
    擊而受有頭部外傷併左頂骨裂傷三×一公分、左臉部擦傷二
    ×二公分、右上腹部刺裂傷四公分長深入腹腔引起右肝臟裂
    傷二公分及內出血、左上腹部刺裂傷四公分長深入腹腔引起
    左肝臟裂傷二公分及內出血併網膜外流、右手虎口內側割裂
    傷五×一公分、右手第二手指內側割裂傷二點五×一公分、
    右手第三指內側割裂傷二點五×一公分、右手臂內側割裂傷
    四×一公分等傷害而昏迷倒地；江鵬祥等人見狀遂將范綱成
    抬上藍色貨車送至醫院急救，惟范綱成仍因其生前原已因飲
    用酒精性飲料使血中酒精濃度達二五一ｍｇ／ｄＬ之中、高
    度酩酊醉意，又因鬥毆引起多處刺創出血併酒精中毒，致中
    毒及出血性休克，經急救無效而於當晚六時三十五分死亡。
    乙○○則經送醫手術急救始撿回一命。
三、案經范綱成之父丁○○訴請新竹縣警察局新埔分局報告臺灣
    新竹地方法院檢察署檢察官相驗後自動檢舉偵查起訴。
    理  由
壹、證據能力部分：
一、按被告以外之人於審判外之言詞或書面陳述，除法律有規定
    者外，不得作為證據，刑事訴訟法第一百五十九條第一項定
    有明文。次按傳聞法則之重要理論依據，在於傳聞證據未經
    當事人之反對詰問予以核實，乃予排斥，惟若當事人已放棄
    對原供述人之反對詰問權，於法院審判時表明同意該等傳聞
    證據可作為證據，基於證據資料愈豐富，愈有助於真實發現
    之理念，並貫徹刑事訴訟法修法加重當事人進行主義之精神
    ，確認當事人對於證據能力有處分權之制度，傳聞證據經當
    事人同意作為證據，法院認為適當者，亦得為證據。另當事
    人於調查證據時，對於傳聞證據表示「沒有意見」、「對於
    證據調查無意見」，而未於言詞辯論終結前聲明異議，應視
    為已有將該等傳聞證據採為證據之同意，此刑事訴訟法第一
    百五十九條之五規定甚明。再者，除顯有不可信之情況外，
    公務員職務上製作之紀錄文書、證明文書，及從事業務之人
    於業務上或通常業務過程所須製作之紀錄文書、證明文書。
    得為證據，刑事訴訟法第一百五十九條之四第一、二款定有
    明文。
二、查本判決以下所引用被告以外之人於審判外之陳述（包括書
    證），除證人江鵬祥、戊○○於偵訊之陳述外，被告於原審
    、本院言詞辯論終結前均未聲明異議，本院審酌上開證據資
    料製作時之情況，尚無違法不當及證明力明顯過低之瑕疵，
    亦認為以之作為證據應屬適當，故揆諸前開規定，認前揭證
    據資料有證據能力，而證人戊○○、江鵬祥於偵訊之陳述，
    並無顯不可信之情況，依刑事訴訟法第一百五十九條之一第
    二項規定，亦有證據能力。
三、次查，財團法人天主教湖口仁慈醫院診斷證明書、九十六年
    九月二十一日函所附病歷摘錄表、病歷影本等資料，此為從
    事業務上或通常業務過程所須製作之紀錄文書，本院審酌該
    等事證並無顯不可信之情形，是該書證依刑事訴訟法第一百
    百五十九條之四第二款規定，該等文書得採為證據。又卷附
    臺灣新竹地方法院檢察署檢察官勘驗筆錄、驗斷書、相驗屍
    體證明書等，均屬公務員職務上所製作之文書，本院審酌該
    等事證並無顯不可信之情況，本院復審酌上開書證並非非法
    取得，亦無證明力明顯過低之情形，依刑事訴訟法第一百五
    十九條之四第一款規定，該等事證亦均得採為證據。法務部
    法醫研究所九十三年八月十三日法醫理字第０九三０００二
    四八三號函所附九三法醫所醫鑑字第０七二七號鑑定書、九
    十五年九月五日法醫理字第０九五０００三三三八號函、九
    十五年十一月二十二日法醫理字第０九五０００五０二五號
    函、九十六年八月三日法醫理字第０九六０００二二九七號
    函，係檢察官、本院依刑事訴訟法第二百零八條規定，囑託
    機關鑑定，由鑑定機關出具之書面報告，自具有證據能力。
貳、實體部分：
一、認定犯罪事實所憑之證據及理由：
（一）被告乙○○於警詢、檢察官偵訊中及本院準備程序、審理
      期日之供述，證明被告於本案發生前即九十三年四月五日
      已遭證人張金木帶同被害人范綱成、證人李文斌至被告住
      處將被告毆打成傷，被告於本件案發當天稍早至證人江鵬
      祥住處欲找張金木理論未果，被證人甲○○勸回後，不久
      證人江鵬祥即駕車帶同被害人、證人李文斌、邱創業、吳
      聖元等人持刀棍鐵器至被告住處尋釁，被告在遭對方包圍
      攻擊時，搶下被害人手中之刀刃後有持刀朝被害人在內之
      對方亂揮亂刺之事實。
（二）證人張金木於警詢、檢察官偵訊中之證述（見第三六五號
      偵卷第三至七頁、第八十三至八十五頁、第一０五頁），
      證明於本件案發前，證人張金木即曾帶同被害人范綱成、
      證人李文斌至被告住處將被告毆打成傷，被告於本件案發
      當天下午稍早至證人江鵬祥住處欲找張金木理論未果之事
      實。
（三）證人張上海於警詢之證述（見第三六五號偵卷第九十六至
      九十七頁），證明於本件案發前，證人張金木即曾將在電
      話中與其互罵之證人張上海誤認為被告，而帶同數名男子
      至被告住處將被告毆打成傷之事實。
（四）證人甲○○於警詢、檢察官偵訊中及本院審理期日之證述
      （見相卷第十一至十二頁、第八十七至八十九頁、第三六
      五號偵卷第十四至十五頁、第二二一號偵緝卷第二十二頁
      、本院卷第一四六頁以下），證明被告於本件案發當天稍
      早至證人江鵬祥住處欲找張金木理論未果，被證人甲○○
      敲肩斥責而勸回後，不久證人江鵬祥即駕車帶同被害人、
      證人李文斌、邱創業、吳聖元等人持刀棍鐵器至被告住處
      尋釁，對方並有人喊「打給他死，抓來割肉」等語，嗣證
      人甲○○遭對方以不明鐵器攻擊臉部、持刀刺傷右手、以
      不明物體砸頭而受有頭部外傷、左臉部擦挫傷、左胸部挫
      傷、右手裂傷三公分等傷害，待證人甲○○脫困時已見被
      告與被害人受傷倒在地上之事實。
（五）證人戊○○於警詢、檢察官偵訊中及本院審理期日之證述
      （見第二二一號偵緝卷第三至六頁、第十八至二十六頁、
      第三六五號偵卷第一０三至一０七頁、本院卷第一三０頁
      以下），證明被告於本件案發當天稍早至證人江鵬祥住處
      欲找張金木理論未果，被證人甲○○敲肩斥責而勸回後，
      不久即有車輛抵達被告住處，對方下車至車斗拿取持刀棍
      鐵器衝進被告住處叫囂「給他死，抓來割肉」等話語，被
      告跑進屋內左手握刀背在背後，證人戊○○阻擋被告未果
      後，證人甲○○被對方人員毆打，證人戊○○跑至屋內廚
      房報警，待證人戊○○報完警出來時已見被告與被害人受
      傷倒在地上之事實。
（六）證人張清香於警詢、檢察官偵訊中之證述（見第三六五號
      偵卷第四十六至四十七頁、相卷第五十九頁、第二二一號
      偵緝卷第三十八至三十九頁、第四十一頁），證明被告於
      本件案發前即遭證人張金木帶同數名男子至被告住處將被
      告毆傷，本件案發時，證人江鵬祥駕車帶同數名男子至被
      告住處尋釁，其中有人持被告住處鋤頭與證人江鵬祥、其
      餘數名男子共同攻擊證人甲○○，待證人張清香進入屋內
      廚房報警再走出時已見被告受傷倒在地上之事實。
（七）證人林雲連於警詢、檢察官偵訊中之證述（見第三六五號
      偵卷第三十九頁、相卷第六十頁、第二二一號偵緝卷第十
      八至二十六頁），證明本件案發時，有數名男子開車至被
      告住處尋釁，並大聲叫囂「給他死，抓來割肉」等語，證
      人林雲連攔阻不成後進入屋內報警，待證人林雲連再走出
      來時已見被告及另一人受傷倒在地上之事實。
（八）證人江鵬祥於警詢、檢察官偵訊中及本院審理期日之證述
      （見相卷第六至十頁、第四十九至五十頁、第三六五號偵
      卷第八至十頁、第八十四至八十五頁、第二二一號偵緝卷
      第二十四至二十五頁、本院卷第一一四頁以下），證明被
      告於本件案發當天稍早至證人江鵬祥住處欲找張金木理論
      未果後離去，證人江鵬祥因不滿被告至其住處鬧場，在預
      期會與被告發生衝突之前提下，邀集被害人、證人李文斌
      、邱創業、吳聖元等人分乘二輛車至被告住處，證人江鵬
      祥並叫囂「衝啥消」髒話，嗣證人江鵬祥遭被告持預藏在
      背後腰際之尖刀刺傷，待一陣混亂之後，已見被告與被害
      人受傷倒在地上，並隨即將被害人抬上貨車送醫之事實。
（九）證人邱創業於警詢、檢察官偵訊中之證述（見相卷第五十
      三至五十八頁、第三六五號偵卷第一０四頁、第二二一號
      偵緝卷第二十二至二十三頁），證明證人江鵬祥邀集證人
      邱創業等人分乘二輛車至被告住處，證人邱創業有在場毆
      打證人甲○○，待一陣混亂之後，即見被害人受傷倒在地
      上並隨即將被害人抬上貨車送醫之事實。
（十）證人李文斌於警詢、檢察官偵訊中之證述（見第二七一偵
      緝卷第八至九頁、第十五至十七頁、第二二一號偵緝卷第
      十九至二十頁、第三六五號偵卷第一０三至一０七頁），
      證明證人江鵬祥因被告在證人江鵬祥住處鬧場遂邀集被害
      人、證人李文斌等人至被告住處，證人李文斌有毆打證人
      甲○○及被告，待一陣混亂之後，即見被害人受傷倒在地
      上並隨即將被害人抬上貨車送醫之事實。
（十一）證人吳聖元於警詢、檢察官偵訊中之證述（見第三六五
        號偵卷第四十至四十一頁、第一０四頁、相卷第八十五
        至八十六頁、第二二一號偵緝卷第二十三至二十四頁）
        ，證明證人江鵬祥因被告在證人江鵬祥住處鬧場遂邀集
        被害人、證人吳聖元等人衝至被告住處，證人江鵬祥有
        叫囂罵三字經，證人吳聖元在場遭被告持類似殺豬之豬
        刀或類似削檳榔之檳榔刀攻擊受傷，待一陣混亂之後，
        即見被害人受傷倒在地上並隨即將被害人抬上貨車送醫
        之事實。
（十二）現場採證照片八十二張、刀刃圖一份、現場圖一份（見
        相卷第二十一至四十三頁、第一００頁、第一０七至一
        二六頁、第二二一號偵緝卷第三十四至三十六頁），證
        明本案在被告住處發生被告與證人江鵬祥這方各持刀刃
        圖所示刀刃互刺，現場留有血跡之事實。
（十三）財團法人天主教湖口仁慈醫院診斷證明書一份（見第一
        一八五號他卷第九頁），證明被告於九十三年四月五日
        遭證人張金木偕同被害人范綱成、證人李文斌毆打，致
        受有頭部外傷併下嘴唇局部撕裂傷、左胸部挫傷等傷害
        之事實。
（十四）財團法人天主教湖口仁慈醫院病情進展記錄三份、照片
        十一張、診斷證明書一份（見相卷第七十五至七十七頁
        、第九十五頁、第九十六頁），證明被告、證人甲○○
        、江鵬祥、吳聖元於本案發生時分別掛彩受傷之事實。
（十五）臺灣新竹地方法院檢察署驗斷書一份（見相卷第一０二
        頁以下），證明被害人受有右胸部、腹部下緣右側、右
        大腿正面下緣、右大腿背面下緣銳器傷、左手虎口處疑
        似防禦刀傷、右手肘背面鈍器傷等傷害之事實。
二、對被告辯解本院之判斷：被告辯稱當天很多人進來說要給我
    死，而且揮刀要砍我，我為了保護我自己和哥哥而出於正當
    防衛，搶下對方的刀子亂揮亂刺，我並未至屋內拿取尖刀藏
    放在背後，我用以刺傷害對方之刀子純粹是從被害人手中搶
    下。
（一）就被告有無自屋內拿取尖刀一節之判斷
    1.查證人戊○○於警詢、檢察官偵訊中及本院審理期日之證
      述均已明確證述被告確有跑進屋內左手握刀背在背後之行
      為，證人戊○○與被告交情良好，且在現場目睹前半段經
      過，與本件並無利害關係，是證人戊○○當無設詞誣陷被
      告之理。
    2.加以證人江鵬祥係在一開始不久即遭被告持藏在背後腰際
      之尖刀刺傷一節，亦據證人江鵬祥始終證述在案，與證人
      戊○○所述被告如何以手握刀背在身後一節亦大致相符，
      況被告這方除證人戊○○外均為老弱婦孺，證人江鵬祥這
      方則均為年輕力壯之男子，在對方人多勢眾攻擊下，被告
      若非以預藏之尖刀揮刺，殊難想像能有機會在眾人包圍中
      赤手空拳奪下對方刀刃，是被告辯稱並未自屋內拿取尖刀
      一節，尚難採信。
（二）對被告所辯係基於正當防衛一節之判斷
    1.按對於現在不法之侵害、而出於防衛自己或他人權利之行
      為，不罰。但防衛行為過當者，得減輕或免除其刑，刑法
      第二十三條定有明文。又刑法上之防衛行為，係以基於排
      除現在不法之侵害為已足，防衛過當，係指防衛行為超越
      必要之程度而言，防衛行為是否超越必要之程度，須就實
      施之情節而為判斷，即應就不法侵害者之攻擊方法與其緩
      急情勢，由客觀上審查防衛權利者之反擊行為，是否出於
      必要以定之，此有最高法院六十三年台上字第二一０四號
      判例意旨可資參考。
   2.查被害人范綱成、證人李文斌於案發前已與證人張金木至
     被告住處毆打被告成傷，業如前述。而本件案發時，被害
     人這方之人員如證人江鵬祥、邱創業、李文斌、吳聖元雖
     均證稱去被告住處時並未持任何兇器云云，證人江鵬祥並
     證稱只是要去被告住處問明白被告與張金木之間有何誤會
     云云。然證人江鵬祥等人至被告住處時，確有持刀棍鐵器
     ，且大聲叫囂「打給他死，抓來割肉」等情，業經證人戊
     ○○、甲○○證述在卷，互核一致，參以證人江鵬祥自承
     係因不滿被告鬧場已預期會有衝突乃糾眾至被告住處，是
     殊難想像證人江鵬祥等人係空手至被告住處，且未有欲對
     被告不利之言詞，是其等確有有持刀棍鐵器，且大聲叫囂
     「打給他死，抓來割肉」等情，亦符合常情而可認定，證
     人江鵬祥等人就此部分之證述乃避重就輕不足採。本件被
     害人既與證人李文斌、江鵬祥等人糾眾持刀棍、鐵器侵入
     被告住宅，復有人高喊：「打給他死，抓來割肉！」，是
     被告因慮及有遭受侵害之可能，遂以手握小尖刀背在身後
     腰際之方式迎向被害人這方，係欲對可能發生之侵害加以
     防衛，果不其然，被害人這方多人持刀棍、鐵器包圍攻擊
     被告，致被告多處受傷，因證人甲○○亦遭毆打成傷無力
     馳援，證人戊○○、張清秀、林雲連亦退至屋內廚房報警
     ，被告於一人勢單力薄狀況下，在遭受此現實不法侵害繼
     續實施中乃予以持刀反擊，以防止繼續遭受侵害，應屬防
     衛行為。然被告將被害人之不明刀刃搶下後，被害人手中
     已無武器，依當時被害人實施之攻擊方法、緩急情事、及
     被告所使用刀刃之攻擊能力、揮刺方式等客觀情事審查，
     被告所為之防衛行為已超過排除現在不法侵害之必要程度
     ，其係逾越防衛之必要程度而以傷害犯意接續持刀揮刺被
     害人，亦屬灼然。是被告前開傷害犯行，雖屬正當防衛，
     但已過當。
三、綜上所述，本件事證已臻明確，被告傷害之犯行洵堪認定，
    應予依法論科。
貳、論罪科刑之理由：
一、核被告所為係犯刑法第二百七十七條第一項之傷害罪，公訴
    意旨以被告之傷害行為與被害人范綱成死亡之結果有相當因
    果關係，而認被告所為係刑法第二百七十七條第二項前段之
    傷害致死罪。然查：
（一）按刑法第二百七十七條第二項前段之傷害致人於死罪，係
      對於犯普通傷害罪致發生死亡結果所規定之加重結果犯，
      依同法第十七條之規定，以行為人能預見其死亡結果之發
      生而不預見為要件，而此所謂能預見自亦又指客觀情形而
      言，即傷害行為死亡結果需有因果關係之聯絡即相當因果
      關係，所謂相當因果關係係指依經驗法則，綜合行為當時
      所存在之一切事實，為客觀之事後審查，認為在一般情形
      下，有此環境、有此行為之同一條件，均可發生同一之結
      果者，則該條件即為發生結果之相當條件，行為與結果即
      有相當之因果關係。反之若在一般情形下，有此同一條件
      存在，而依客觀之審查，認為不必皆發生此結果者，則該
      條件與結果並不相當，不過為偶然之事實而已，其行為與
      結果間即無相當因果關係可言（最高法院七十六度年台上
      字第一九二號判例參照）。
（二）查被害人死亡之原因，經檢察官督同法醫解剖鑑定，認被
      害人死亡之經過為：被害人生前飲用酒精性飲料達中、高
      度酩酊醉意，再與人鬥毆，身上遭五個銳器穿刺傷及兩個
      鈍挫撕裂傷，惟五個銳器傷雖分別有一個穿刺入胸部及腹
      部，惟均未傷及主要內臟，腹部雖穿入昇結腸仍未穿出結
      腸壁致未有內臟出血現象，死者四肢多處穿刺傷致有出血
      性休克現象。被害人之死因：被害人之死亡機轉為中毒及
      出血休克，死亡原因為鬥毆引起多處刺創出血併酒精中毒
      ，最後因中毒及出血性休克死亡。有法務部法醫研究所九
      十三年八月十三日法醫理字第０九三０００二四八三號函
      所附九三法醫所醫鑑字第０七二七號鑑定書一份在卷可憑
      （見相卷第一七九頁以下）。
（三）依前揭解剖鑑定書，被告之傷害行為似與被害人死亡結果
      有相當因果關係。然經本院再向法醫研究所函查，得知被
      害人若無此中、高酩酊醉意，在遭銳器刺、割傷後，應較
      有求救意識，獲救之機率較高，本案被害人因有喝酒，血
      中濃度達二五一ｍｇ／ｄＬ，一般人臨床症狀有噁心、嘔
      吐、複視、顯著無法行走之程度，此時被害人若因酒精中
      毒加上受傷出血達出血過量之程度，二者加成影響可加重
      酒精中毒之程度，即可輕易達酒精中毒性休克之程度，此
      時死者再因持續出血極易達瀕休克死亡之程度，故本案解
      剖結果認定有中毒性休克與出血性休克為死亡認定之死亡
      機轉，由被害人因單獨之酒精中毒及銳創導致出血性狀況
      ，在一般人二者之獨立因素尚可能存活，惟二者同時存在
      之加成作用造成死亡之結果，故二者均可為死因鏈之一部
      份，有九十五年九月五日法醫理字第０九五０００三三三
      八號函、九十六年八月三日法醫理字第０九六０００二二
      九七號函各一份在卷可憑（見本院卷第四十一頁、第七十
      四至七十五頁），足見若排除被害人本身因中、高酩酊醉
      意之酒精中毒因素，而僅有被告之傷害行為時，不必皆發
      生被害人死亡之結果，則被告之傷害行為與被害人死亡結
      果並不相當，而無相當因果關係可言，是被告就被害人死
      亡之結果並不成立傷害致死罪，檢察官起訴認被告所為係
      成立刑法第二百七十七條第二項傷害致死罪尚有未洽，惟
      此基礎事實同一，應予變更起訴法條為普通傷害罪。
二、本件被告傷害之行為雖為正當防衛，但已過當，業如前述，
    應依刑法第二十三條後段規定減輕其刑，並依刑法第六十六
    條但書規定其減輕得減至三分之二。
三、查被告行為後，刑法業於九十四年二月二日修正公布部分條
    文，並於九十五年七月一日施行。依修正後刑法第二條第一
    項規定：「行為後法律有變更者，適用行為時之法律。但行
    為後之法律有利於行為人者，適用最有利於行為人之法律。
    」，此條規定與刑法第一條罪刑法定主義契合，係規範行為
    後法律變更所生新舊法律比較適用之準據，是刑法第二條本
    身雖經修正，尚無比較新舊法之問題，應一律適用裁判時之
    現行刑法第二條，以決定適用之刑罰法律，先予敘明。又本
    次修正涵蓋之範圍甚廣，故比較新舊法時，應就罪刑有關之
    共犯、牽連犯、連續犯、有無累犯加重、自首減輕暨其他法
    定加減原因與加減例等一切情形，綜其全部罪刑之結果而為
    比較，復有最高法院九十五年五月二十三日所為之九十五年
    第八次刑庭會議決議可資參照。茲就本案有關之新舊法比較
    部分，臚列如下。
（一）本件被告行為時，刑法第二百七十七條第一項普通傷害罪
      之法定刑為「三年以下有期徒刑、拘役或一千元以下罰金
      。」，且依斯時罰金罰鍰提高標準條例第一條前段規定，
      「依法律應處罰金、罰鍰者，就其原定數額得提高為二倍
      至十倍」。故罰金刑部分經提高後為一萬元以下，經依現
      行法規所定貨幣單位折算新臺幣條例第二條，折算為新臺
      幣後，最高可罰新臺幣三萬元，最低則為新臺幣三元（銀
      元一元）。至被告行為後公布施行之刑法施行法第一條之
      一規定：「中華民國九十四年一月七日刑法修正施行後，
      刑法分則編所定罰金之貨幣單位為新臺幣。九十四年一月
      七日刑法修正時，刑法分則編未修正之條文定有罰金者，
      自九十四年一月七日刑法修正施行後，就其所定數額提高
      為三十倍。但七十二年六月二十六日至九十四年一月七日
      新增或修正之條文，就其所定數額提高為三倍」；且刑法
      第三十三條第五款亦修正為：「主刑之種類：罰金，新臺
      幣一千元以上，以百元計算之」。查刑法第二百七十七條
      第一項規定，係七十二年六月二十六日前所訂定，故依新
      法規定，罰金部分應提高為三十倍，即最高可罰新臺幣三
      萬元，最低應罰新臺幣一千元。經比較新、舊法之結果，
      應以被告行為時之舊法對其較為有利。
（二）被告行為時之刑法第四十一條第一項前段規定：「犯最重
      本刑為五年以下有期徒刑以下之刑之罪，而受六個月以下
      有期徒刑或拘役之宣告，因身體、教育、職業、家庭之關
      係或其他正當事由，執行顯有困難者，得以（銀元）一元
      以上三元以下折算一日，易科罰金。」又被告行為時之易
      科罰金折算標準，依修正前罰金罰鍰提高標準條例第二條
      規定（現已刪除），就其原定數額提高為一百倍折算一日
      ，是本件被告行為時之易科罰金折算標準，係以銀元一百
      元至三百元折算一日，經折算為新臺幣後，以新臺幣三百
      元至九百元折算為一日。惟被告行為後刑法第四十一條第
      一項前段修正為：「犯最重本刑為五年以下有期徒刑以下
      之刑之罪，而受六個月以下有期徒刑或拘役之宣告者，得
      以新臺幣一千元、二千元或三千元折算一日，易科罰金。
      」，是比較修正前後之易科罰金折算標準，以修正前之規
      定較有利於被告。
（三）綜合上述各條文修正前、後之比較，以被告行為時即修正
      施行前之刑法，較有利於被告，自應依修正後刑法第二條
      第一項規定，適用修正前刑法第四十一條第一項前段之規
      定予以論處。
四、爰審酌被害人於本件案發前即曾隨證人張金木、李文斌至被
    告住處，將被告毆打成傷，案發當日被害人又在大量飲酒後
    隨證人江鵬祥等人糾眾持刀棍鐵器至被告住處尋釁，並圍攻
    被告成傷，被害人本身亦有可議之處，造意尋釁之證人江鵬
    祥、同行之證人李文斌、邱創業、吳聖元亦屬可責，被告係
    為防衛己身而持刀刺傷被害人之犯罪動機，被告主觀惡性並
    非重大，被告於恐懼下未能斟酌下手輕重，致生不幸後果，
    被害人所受傷勢雖有多處，但尚非足以致命之傷，被害人係
    因己身先前飲酒過量酒精中毒致中毒性休克，被告之傷害行
    為與被害人死亡之結果並無因果關係，被告遭多人攻擊亦身
    受重傷從鬼門關前走一遭，其犯罪後坦承大部分犯行，犯罪
    後態度尚稱良好，因經濟能力未能與告訴人達成和解等一切
    情狀，量處如主文所示之刑，並依修正前刑法第四十一條第
    一項前段規定，諭知易科罰金之折算標準，以資懲儆。
五、被告本件犯罪時間係在九十六年四月二十四日以前，合於中
    華民國九十六年罪犯減刑條例之減刑條件，爰依該條例第二
    條第一項第三款規定，將其前開宣告刑減為有期徒刑三月，
    並諭知易科罰金之折算標準。
參、適用法律：
一、刑事訴訟法第二百九十九條第一項前段、第三百條。
二、刑法第二條第一項前段、第二百七十七條第一項前段、第二
    十三條後段。
三、修正前刑法第四十一條第一項前段。
四、罰金罰鍰提高標準條例第一條前段、第二條（已刪除）。
五、中華民國九十六年罪犯減刑條例第二條第一項第三款、第七
    條、第九條。
本案經檢察官侯少卿到庭執行職務。
中    華    民    國    97    年    6     月    26    日
                    刑事第六庭審判長法  官  遲中慧
                                    法  官  魏瑞紅
                                    法  官  黃美盈
以上正本證明與原本無異。
如不服本判決，應於判決送達後十日內向本院提出上訴狀（應附
繕本），上訴於臺灣高等法院。
中    華    民    國    97    年    6     月    26    日
                                    書記官  吳美雲
附錄本案論罪科刑法條全文：
刑法第二百七十七條第一項：
傷害人之身體健康者，處三年以下有期徒刑、拘役或一千元以下
罰金。


司法院資訊處製作；財團法人民間司法改革基金會備份。
